【裁判字號】    95,上,168
【裁判日期】    950905
【裁判案由】    損害賠償
【裁判全文】
臺灣高等法院民事判決                   95年度上字第168號
上  訴  人  乙○○
            丙○○
共      同
訴訟代理人  陳文雄律師
被上訴人    甲○○
訴訟代理人  吳玲華律師
            林士祺律師
上列當事人間請求損害賠償事件，上訴人對於中華民國94年12月
30日臺灣桃園地方法院93年度重訴字第227號第一審判決提起上
訴，本院於95年8月8日言詞辯論終結，判決如下：
    主  文
上訴駁回。
第二審訴訟費用由上訴人負擔。
    事實及理由
一、本件上訴人主張：伊二人為林振義之父母，伊子林振義於民
    國91年8月12日下午9時許，在桃園縣大園鄉圳頭村7鄰34之8
    號門口（下稱系爭地點），因被上訴人酒後駕駛原審共同被
    告昇運船具企業有限公司（下稱昇運公司）所有ＭＨ-9457
    號自小貨車（下稱系爭車輛），在系爭地點倒車外出之際，
    疏未注意後方人車動態，且未禮讓道路上行駛之車輛，致伊
    子林振義騎乘HSK-896號機車（下稱系爭機車）行經系爭地
    點因閃避不及追撞系爭車輛左後輪，伊子當場人車倒地，經
    送醫後不治死亡。被上訴人所涉過失致死罪嫌，業經本院94
    年度上易字第78號刑事判決有期徒刑8月確定。上訴人乙○
    ○為林振義支出殯葬費新台幣（下同）54萬9942元、醫療費
    為6792元，合計為55萬6734元。另上訴人二人係林振義之父
    母，依法得受林振義扶養，因伊二人育有3名子女，請求被
    上訴人賠償乙○○扶養費68萬5714元、丙○○80萬元；並請
    求被上訴人賠償伊二人各200萬元精神慰撫金。另昇運公司
    為甲○○之僱用人，依法應負連帶之責，爰依侵權行為法則
    請求判命被上訴人與其僱用人昇運公司連帶賠償乙○○274
    萬1387元本息；丙○○280萬元本息之判決（原審判決命被
    上訴人應給付上訴人林峰州74萬8217元本息、應給付丙○○
    57萬3708元本息，其餘則均駁回上訴人之請求。上訴人就其
    敗訴部分，乙○○僅就其中148萬6608元部分、丙○○只就
    其中113萬6853元部分對被上訴人提起上訴，餘則未上訴，
    是上訴人未上訴部分，已告確定。至被上訴人敗訴部分則未
    聲明不服）。上訴聲明：(一)原判決關於駁回上訴人後開第2
    項之訴部分，及該部分假執行之聲請，並訴訟費用之裁判廢
    棄。(二)上廢棄部分，被上訴人應給付上訴人乙○○148萬660
    8元、上訴人丙○○113萬6853元，及均自93年8月31日起至
    清償日止，按年息百分之五計算之利息。並願供擔保請准宣
    告假執行。
二、被上訴人則以：伊並非酒後駕車，刑事二審判決係以證人郭
    清安前後矛盾之證言，作為伊論罪科刑之依據，有重大瑕疵
    ，刑事二審亦未調查訊問有利伊之證據及伊聲請傳訊之證人
    ，有應調查證據而未調查之違背法令。民事庭應不受刑事認
    定之拘束。本件車禍實係被害人騎車疏未注意車前狀況，貿
    然超速前行，致擦撞伊所駕停放路旁系爭車輛所致，伊並無
    過失責任。又上訴人林峰州請求殯葬費及醫療費部分，含糊
    籠統，而有重複請求之嫌，且請求殯葬費中之西樂、電子琴
    、餐費、別世功德等費用計26萬2500元，均非屬收殮或埋葬
    之必要費用，自應扣除。至上訴人請求每人各200萬元慰撫
    金亦屬過高。況伊就系爭車禍之發生並無過失，縱認伊仍應
    負過失責任，被害人仍應負主要過失責任，則被害人既對損
    害發生與有過失，自應依與有過失之規定，減免伊之賠償責
    任等語，資為抗辯。答辯聲明：駁回對造之上訴。
三、查兩造不爭執之事項：上訴人為林振義之父母，林振義因本
    件車禍而死亡，被上訴人因本件事故所涉之過失致死案件，
    亦經本院以94年度交上易字第78號刑事判決判處有期徒刑8
    月確定（見原審卷第80頁）。
四、本件被上訴人否認就事故之發生有過失行為，並以前詞置辯
    ，是兩造爭執者，厥為(一)被上訴人就本件事故之發生有無過
    失行為？(二)上訴人之子林振義是否與有過失？(三)殯葬費中之
    西樂、電子琴、餐費、別世功德等費用計26萬2500元，是否
    屬收殮或埋葬之必要費用？(四)上訴人請求之慰撫金是否過高
    ？茲分述之：
  (一)就被上訴人有無過失行為部分：
  (1)本件系爭車禍確因被上訴人駕駛系爭車輛，倒車不慎，致被
    害人閃避不及而追撞，被上訴人為有過失等情，業經證人郭
    清安於刑案程序證述明確在卷。被上訴人雖以證人郭清安所
    述與事實不符為抗辯，惟查：證人郭清安於偵查中已證稱與
    被上訴人係遠親關係，且於原審又證稱被上訴人曾至伊住處
    要伊不要亂說話，伊告以自警訊開始即將所見說出，不清楚
    之事伊未講等語，顯見證人郭清安嗣後於偵審中確曾遭受來
    自被上訴人之壓力而不敢盡吐實言，然對照其於警訊及偵審
    中所述，就上揭時地被害人騎車追撞上開自小貨車之際，上
    開自小貨車確實係有人駕駛而正處於倒車狀態一節，均始終
    如一（見原審卷第81頁本院刑事判決之記載）。且依交通事
    故調查報告表所附之現場圖與現場照片所示（相驗卷第8至
    16頁參照），系爭車禍撞擊後之機車散落物所在處，應即為
    兩車之擦撞點，參諸該二幀照片顯示散落物多集中於特定地
    點一處即明，且系爭車輛遭擦撞之處，亦確於駕駛座左後方
    之斜角及側面，包括該車左後方保險桿、車尾方向燈、左後
    輪之擋泥板及輪胎等均有明顯擦撞之跡證，此觀諸現場照片
    編號1、2、6、7、8等5張所示之車損情形、卷附桃園縣鑑定
    委員會93年3月23日府車鑑桃字第0930039號函自明（相驗卷
    第9、11、12頁、他字偵卷第52頁參照），足認被害人並非
    正面，而係斜側擦撞系爭車輛無疑。
  (2)又系爭車輛遭擦撞後，被害人所騎機車係斜側滑行至對向車
    道之水溝內，此有現場照片編號4被害人機車所在位置及明
    顯之刮地痕可稽（相驗卷第10頁）；再細觀現場照片編號6
    （相驗卷第11頁正面），系爭車輛輪胎之擦撞胎痕，與擋泥
    板之擦撞痕與凹陷方向，並未呈接續狀態，顯示系爭車輛之
    車輪方向、位置已有轉動之情形，足證系爭車輛之狀態，已
    非擦撞時之原始狀態，擦撞後應有移動之痕跡。足認證人郭
    清安於警、偵、審一致所述：上揭時地被害人騎車擦撞系爭
    車輛之際，系爭車輛確係有人駕駛移動而正處於倒車狀態一
    節，顯與上揭物證資料所示之客觀情狀相符，應可採信。而
    被上訴人於刑事庭聲請之呂文龍、李寶玉、呂傳芳等證人雖
    證稱被上訴人於車禍發生時係在呂文科家之閣樓內云云，即
    與事實不符，且渠等之證言前後矛盾不一，自難採為有利被
    上訴人之證據。是本件車禍事故，被上訴人有過失乙節，堪
    以認定。被上訴人所辯：當時未駕系爭車輛倒車、郭清安證
    詞與上開散落物位置及系爭車輛照片之跡證不符，其就本件
    車禍事故並無過失等云云，即無可採。
  (二)上訴人之子林振義是否與有過失部分：
    被上訴人雖以：車禍係被害人騎乘機車疏未注意車前狀況，
    致擦撞停放路旁之系爭車輛所致，且被害人超速行駛、未注
    意車前狀況，亦與有過失，且為本件車禍事故之主要原因，
    被害人應負主要過失責任等語抗辯。惟查：
  (1)本件係因被上訴人於系爭地點駕車倒車之際，應注意道路交
    通安全規則第110條第2款規定，且依當時路況，並無不能注
    意之情形，竟疏未注意，肇事致人於死，被上訴人顯有主要
    過失責任。再本件交通肇事責任送經桃園縣鑑定委員會93年
    3月23日府車鑑桃字第0930039號函鑑定結果固認：依刑事相
    驗卷第9頁現場照片顯示，被上訴人停於鄉間民宅圍牆旁慢
    車道，而林振義駕駛重機車自後追撞系爭車輛左後角致死，
    足堪認定，然系爭車輛是否曾經移動、抑或倒車等，因相關
    跡證不足，礙難鑑定等語，有該鑑定函文1紙附卷可參（偵
    查他字卷第52頁參照），是該鑑定意見亦不足為被上訴人有
    利之認定。又被上訴人復未舉證證明被害人確有超速行駛，
    是其此之抗辯，亦無可採。
  (2)按汽車行駛時，駕駛人應注意車前狀況及兩車併行之間隔，
    並隨時採取必要之安全措施，同安全規則第94條第3項亦有
    明文。本件系爭路段係村里道路，夜間人車稀少，並無障礙
    物、坑洞，夜間有照明，道路狀況良好等情，有現場調查報
    告書附於偵查卷可稽，被害人林振義並無不能注意之情形，
    亦疏未注意車前被上訴人所駕系爭車輛正在倒車之狀況，而
    未為減速或採取避讓等安全措施，則被害人應屬與有過失。
    本院綜合全卷為審酌，認被上訴人及被害人二人過失比例，
    應以被害人負次要過失責任，為3分之1，甲○○負主要過失
    責任，為3分之2為合理。被上訴人抗辯被害人應負主要過失
    責任云云，亦非可採。
  (三)殯葬費中之西樂、電子琴、餐費、別世功德等費用計26萬25
    00元，是否屬收殮或埋葬之必要費用部分：
    查上訴人乙○○請求被上訴人賠償醫藥費6792元及殯葬費28
    萬7442元共計29萬4234元，及上訴人請求扶養費用67萬8091
    元（乙○○）、71萬0561元（丙○○）等部分，業經原審判
    決勝訴，被上訴人就此並未聲明不服，此部分已告確定，本
    院即無庸再予審酌，是本院僅就上訴人乙○○提起上訴之殯
    葬費中之西樂、電子琴、餐費、別世功德等費用計26萬2500
    元為審酌。查：按被害人所需殯葬費，應衡量其身分、地位
    、經濟情況及實際上是否必要定之。又所謂殯葬費係指收斂
    及埋葬費用而言，且以必要者為限，其賠償範圍固應斟酌當
    地習慣及宗教上之儀式定之，若生者對死者悼念所支費用，
    則與殯葬費無關，自不在得請求賠償之列。上訴人乙○○請
    求之西樂、電子琴、餐費、別世功德等費用計26萬2500元，
    於民間喪禮並非具有普遍性之需求，難認係殯葬之必要費用
    ，依上揭說明，上訴人乙○○此之請求，自無從准許。上訴
    人乙○○以原審認定紅巾、飲料、禮盒毛巾屬依傳統收殮、
    埋葬習俗所必要、必用之費用，而予准許，就此西樂等部分
    ，認非必要而駁回，認定標準有疑義云云。惟查禮盒毛巾、
    飲料等費用，原審認定係屬必要，被上訴人並未上訴，已告
    確定，本院不予審酌。至上訴人乙○○請求之西樂、電子琴
    、餐費、別世功德等費用計26萬2500元，確非殯葬所必要，
    僅屬因應各別禮俗而支出，顯非必要，不應准許。
  (四)上訴人請求之慰撫金是否過高部分：
    本件上訴人為林振義之父、母，已不能再與林振義共享親情
    及天倫之樂，喪子巨變，精神上自均感痛苦，是其請求被上
    訴人賠償精神慰撫金，即屬有據。原審依其調閱之兩造財資
    力而審酌兩造之身分、地位、經濟狀況、被上訴人過失程度
    、上訴人親人永隔，哀痛逾恆，所受精神上痛苦程度等一切
    情狀，認上訴人二人得請求之精神慰藉金為各120萬元，為
    屬適當，經核並無不合。上訴人僅以被害人係其長子，遽然
    驟逝，未及交待後事，其心頭之痛難以磨滅，認120萬元之
    慰撫金誠屬過低云云，尚無可採。
五、綜上所述，上訴人本於侵權行為法則，請求被上訴人賠償損
    害，即屬有據，原審據而准之，並扣除上訴人已領取之強制
    汽車保險金各70萬元後，判命被上訴人給付上訴人乙○○74
    萬8217元、給付上訴人丙○○57萬3708元，及均自起訴狀繕
    本送達翌日起至清償日止之法定遲延利息，即無不合。上訴
    人乙○○就殯葬費用中之西樂、電子琴、餐費、別世功德等
    費用計26萬2500元，上訴請求再命被上訴人給付，並非正當
    ，不應准許。另上訴人二人請求再命被上訴人給付慰撫金部
    分，亦非有據，其此部分亦非正當。原審駁回上訴人二人上
    揭部分之請求，於法並無不合。上訴意旨指摘原判決不當，
    求予廢棄改判，為無理由，應予駁回上訴。
六、本件事證已臻明確，兩造其餘主張與舉證，經審酌核與判決
    結果不生影響，爰不逐一論述，併此敘明。
七、據上論結，本件上訴為無理由，依民事訴訟法第449條第1項
    、第78條、第85條第1項前段，判決如主文。
中    華    民    國    95    年    9     月    5     日
                    民事第七庭
                        審判長法  官  鄭三源
                              法  官  王聖惠
                              法  官  周美月
正本係照原本作成。
如不服本判決，應於收受送達後20日內向本院提出上訴書狀，其
未表明上訴理由者，應於提出上訴後20日內向本院補提理由書狀
（均須按他造當事人之人數附繕本）上訴時應提出委任律師或具
有律師資格之人之委任狀；委任有律師資格者，另應附具律師資
格證書及釋明委任人與受任人有民事訴訟法第466條之1第1項但
書或第2項（詳附註）所定關係之釋明文書影本。
中    華    民    國    95    年    9     月    6     日
                              書記官  李華安
附註：
民事訴訟法第466條之1（第1項、第2項）：
對於第二審判決上訴，上訴人應委任律師為訴訟代理人。但上訴
人或其他法定代理人具有律師資格者，不在此限。
上訴人之配偶、三親等內之血親、二親等內之姻親，或上訴人為
法人、中央或地方機關時，其所屬專任人員具有律師資格並經法
院認為適當者，亦得為第三審訴訟代理人。


司法院資訊處製作；財團法人民間司法改革基金會備份。
